【裁判字號】    98,訴,604
【裁判日期】    981211
【裁判案由】    拆屋還地
【裁判全文】
臺灣彰化地方法院民事判決  98年度訴字第604號
原      告  甲○○
                        弄2號.
訴訟代理人  柯開運 律師
被      告  乙○○○
                        弄8號.
上列當事人間請求拆屋還地事件，經本院於民國98年11月27日言
詞辯論終結，茲判決如下：
    主      文
被告應將坐落彰化縣芬園鄉○○段一七一地號土地上如附圖（即
彰化縣彰化地政事務所民國98年09月02日彰土測字第2087號收件
、民國98年10月15日複丈之土地複丈成果圖） 所示編號(A)部分
面積八‧七五平方公尺之鋼架造（二樓）加蓋雨遮、 編號(B)部
分面積一三‧一八平方公尺之鋼筋混凝土造（二樓）及三樓加蓋
磚造（屋頂石棉浪板）建物、 編號(D)部分面積七‧八八平方公
尺之磚造平房（屋頂石棉浪板）及坐落同段一七二號土地上如附
圖所示編號(C)部分面積七‧一四平方公尺之鋼筋混凝土 （二樓
）及三樓加蓋磚造（石棉浪板屋頂）建物、 編號(E)部分面積四
‧五五平方公尺之磚造平房（屋頂石棉浪板）拆除，並將各該部
分土地交還原告及其他共有人全體。
訴訟費用由被告負擔。
本判決於原告以新台幣伍萬元供擔保後，得假執行。
    事實及理由
一、原告起訴主張：緣坐落彰化縣芬園鄉○○段第171、172地號
    土地（下稱系爭土地）係屬原告及其他共有人所共有，此有
    土地登記謄本2件、地籍圖謄本1件在卷為憑；被告未經原告
    及其他共有人全體之同意，無任何正當權源，竟在系爭土地
    如彰化縣彰化地政事務所民國（下同）98年09月02日彰土測
    字第2087號收件、98年10月15日複丈之土地複丈成果圖（以
    下稱附圖） 所示編號(A)、編號(B)、編號(D)、編號(C) 、
    編號(E)部分擁有建物而占有使用，自屬無權占有。 原告依
    據民法第767條第1項及第821條之規定自得提起本訴。
 (二) 上開地上建物為被告所有之事實，為被告所自認。被告雖辯
    稱「我於民國（下同）93年06月17日有向我的親戚即土地共
    有人游泰成購買持分土地」云云，並提出不動產買賣契約書
    影本為證。觀諸不動產買賣契約書備註固記載，游泰成確實
    受公同共有人游泰慶、游泰炯、游幸慧、游宮珠、游敏珠等
    之繼承人吳淑美共七人份，委託出面代表處理本買賣一切事
    宜，並願負責收授價金及提供證件配合協助辦理分別共有及
    過戶至甲方（被告乙○○○及訴外人蔡新峰）等語，並有賣
    方全權代理人游泰成之蓋印，惟原告否認其真正，復未據被
    告提出游泰慶等人之委託書及被告就系爭土地已辦妥應有部
    分移轉登記為被告之土地所有權狀，惟按民法第828條第3項
    明定，該不動產買賣契約書未見全體公同共有人簽名蓋章，
    自不生效力。是以被告所辯及所提出之證據，並不足以證明
    其使用系爭土地有何正當權源。並聲明：(1)如主文第一、二
    項所示。(2)原告願供擔保，請准予宣告假執行。
二、被告之答辯：
  (一)緣被告於98年08月21日接獲本院傳票，方知本人所住之自宅
    ，因自66年03月15日申請至公所奉准於該年05月22日芬鄉建
    字第3042號函示准予展期至67年11月07日（核准建築）在案
    。其基地主為張明塊等2人，此塊地171號未重測前之地號為
    625- 5號。此塊地因轉售多次，直至77年03月15日向莊奇華
    購買在案，迄今已達30年（67年11月7日至98年7月27日），
    按民法第772條、769條及第770條之規定。 因公所於67年11
    月07日核准建自宅時，依據公務機關之辦事程序都應經登記
    公告在案。基於上述資料因歷經30年08月又20日，此期間原
    告並未提出異議，且被告因不知其共有土地之複雜性，而購
    買之，請依民法第772條、第769條、第770條規定為判決。
  (二)若要被告拆除房屋，則被告就沒有地方可以居住，所以被告
    拒絕拆屋還地。又被告曾於93年06月17日向被告之親戚即土
    地共有人游泰成購買其持分，且游泰成已向被告收取訂金，
    但被告就系爭土地確實沒有所有權，故被告確實是沒有權利
    。又原告請求拆屋還地，應該要補償被告。並聲明：(1)請求
    駁回原告之訴及其假執行之聲請。(2)訴訟費用由原告負擔。
三、兩造不爭執事項：
  (一)系爭土地為原告及其他共有人所共有。
  (二)被告所有如附圖所示編號(A)、(B)、(D)、(C)、(E)之建物
    確實占用系爭土地上。
四、兩造爭執事項：
  (一)被告得否以其與系爭土地共有人游泰成所簽立之不動產買賣
    契約書為有正當權源占用系爭土地之抗辯？
  (二)被告能否據民法第772條、第769條、第770條關於取得時效
    之規定為有正當權源占用系爭土地之抗辯？
  (三)原告得否依民法第767條第1項、第821條規定請求被告拆屋
    還地？
五、本院之判斷：
  (一)原告主張系爭土地為原告及其他共有人所共有，土地上有被
    告所有如附圖所示編號 (A)、(B)、(D)、(C)、(E)之建物所
    占用等事實，業據其提出土地登記簿謄本及地籍圖謄本為證
    ，並經本院會同彰化縣彰化地政事務所派員至現場測量勘驗
    明確，並有本院98年10月15日勘驗筆錄及彰化縣彰化地政事
    務所98年10月21日彰地二字第0980012573號函覆之土地複丈
    成果圖附卷可稽，復為被告所不爭執，原告上開之主張堪信
    為真實。
  (二)原告主張系爭土地為原告與其他共有人所共有，被告係無權
    占用，被告雖不爭執其所有上開建物占用系爭土地之部分，
    但否認其為無權占有，並以前揭情詞置辯。經查：系爭土地
    之共有人之一游泰成乃與吳俊雄、吳俊達、吳淑美、吳秀美
    、葉吳惠美、吳惠貞、游泰炯、游泰慶、游宮珠、游幸慧、
    游敏珠等共有人因共同繼承關係而於92年10月01日就系爭土
    地取得公同共有應有部分二分之一之權利，此有土地登記簿
    謄本可考，而觀諸被告所提不動產買賣契約書之內容：「買
    受人蔡新1/2、乙○○○1/2稱為甲，出賣人游泰慶等人詳
    如備註欄、全權代理人游泰成稱乙方，方就後開不動產
    買賣訂立契約條件如左：第壹條乙方願將自己所有後開標示
    記載之不動產出賣於甲，而甲同意承買是實‧‧‧。」、「
    備註游泰成確實受公同共有人游泰慶、游泰炯、游幸慧、
    游宮珠、游敏珠之繼承人吳淑美（含游泰成）共柒人份，委
    託出面代表處理本買賣一切事宜，並願負責收授價金及提供
    證件配合協助辦理分別共有及過戶至甲方‧‧‧。」，固然
    載有「全權代理人游泰成」之文字，並蓋有游泰成之印章，
    惟原告並未出具有關系爭土地應有部分二分之一之除游泰成
    以外之其他公同共有人委任游泰成辦理買賣之書狀，且被告
    亦否認該文書之真正，準此，原告自負有舉證證明游泰成簽
    立系爭買賣契約書為有權代理之責任，否則尚難逕認該應有
    部分之其他公同共有確有授權游泰成為代理人，而與原告簽
    立上開買賣契約書，惟原告就此部分有利於己之事實既未能
    舉證以實其說，則其所為游泰成全權代理出賣系爭土地應有
    部分予被告之抗辯，尚難採信。又按96年03月28日修正公布
    、同年09月28日施行前民法第828條規定「公同共有人之權
    利義務，依其公同關係所由規定之法律或契約定之。除前項
    之法律或契約另有規定外，公同共有物之處分，及其他之權
    利行使，應得公同共有人全體之同意。」，而上開買賣契約
    既未經系爭土地全體公同共有人之簽名、蓋章表示同意，則
    游泰成即無讓與系爭土地所有權之權限，自不得私自讓與處
    分，因此，縱然被告曾向游泰成購買系爭土地，依法僅涉及
    得否向其前手即出賣人游泰成請求債務不履行之損害賠償問
    題，其與游泰成間之買賣契約，基於債之相對性，仍不得對
    抗系爭土地其他共有人。是以，被告之占有系爭土地，對原
    告而言，即難謂係有正當權源，其該部分辯解，自不足採。
  (三)至被告雖另辯稱：自66年03月15日申請核准建築，芬園鄉公
    所奉准於該年05月22日芬鄉建字第3042號函示，准予展期至
    67年11月07日在案，迄今已達30年，其依民法第772條、769
    條及第 770條之規定取得系爭土地之所有權以外之財產權云
    云。惟按依民法第772條準用第769條及第770條之規定， 亦
    僅得請求登記為地上權人而已，並非即取得地上權，在其未
    依法登記為地上權人之前，自不能本於地上權之法律關係，
    向土地所有人有所主張而認其非無權占有。且按占有人因時
    效取得地上權登記請求權，向該管地政機關請求為地上權登
    記，經地政機關受理，受訴法院應就占有人是否具備時效取
    得地上權之要件為實體上裁判者，須以占有人於土地所有權
    人請求拆屋還地前，以具備時效取得地上權之要件為由，向
    地政機關請求登記為地上權人為前提（最高法院89年度台上
    字第1370號判決要旨可資參照）。本件被告雖主張其占有系
    爭土地已達30逾年，依法已因時效而取得所有權以外之其他
    財產，惟被告迄今尚無提出任何至地政機關請求為地上權登
    記之證據以玆證明，此外，被告復未舉證證明其就系爭土地
    已取得所有權以外之其他財產而得占有系爭土地，揆諸上揭
    說明，被告以具備時效取得之要件為由，抗辯係有權占有系
    爭土地，亦為無理由。
  (四)按所有人對於無權占有或侵奪其所有物者，得請求返還之，
    對於妨害其所有權者，得請求除去之；又各共有人對於第三
    人，為共有人全體之利益，得就共有物之全部為回復共有物
    之請求，民法第767條第1項、第821條分別定有明文。 綜上
    所論，系爭土地為原告及其他共有人所共有，被告既無權占
    有系爭土地， 原告依民法第767條第1項、第821條之規定，
    訴請被告拆除其占用系爭土地之上開地上物並將其占用部分
    之土地返還原告及其他共有人全體，洵屬有據，應予准許。
六、原告陳明願供擔保聲請宣告假執行，經核無不合，爰酌定相
    當擔保金額宣告之。
七、訴訟費用負擔之依據：民事訴訟法第78條。
中    華    民    國    98    年    12    月    11    日
                        民事第二庭法  官  邱月嬌
以上正本係照原本作成。
如對本判決上訴，須於判決送達後20日內向本院提出上訴狀（須
附繕本）。
中    華    民    國    98    年    12    月    11    日
                                  書記官  呂雅惠


司法院資訊處製作；財團法人民間司法改革基金會備份。
